【裁判字號】    95,上易,1126
【裁判日期】    951101
【裁判案由】    妨害自由
【裁判全文】
臺灣高等法院臺中分院刑事判決        95年度上易字第1126號
上  訴  人  臺灣臺中地方法院檢察署檢察官
被      告  乙○○
上列上訴人因被告妨害自由案件，不服臺灣臺中地方法院95年度
易字第873號中華民國95年6月13日第一審判決（起訴案號：臺灣
臺中地方法院檢察署94年度偵字第19617號 ），提起上訴，本院
判決如下：
    主    文
上訴駁回。
    理    由
一、公訴意旨係以：被告乙○○於民國 94年7月10日晚上11時許
    ，在臺中縣大甲鎮○○路17巷10號丙○○住處門前空地，酒
    後毆打丙○○成傷（傷害部分業經判處拘役40日確定）。事
    後另基於使人行無義務之事之概括犯意，於 94年7月21日，
    以洽談上開傷害和解事宜為由，通知丙○○前往臺中縣大甲
    鎮日南里某土地代書事務所，並當場脅迫丙○○簽立和解書
    一份；復於94年10月上旬某日，持撤回告訴狀一份至丙○○
    上開住處，當場脅迫丙○○書立撤回告訴狀，因被告脅迫丙
    ○○簽立前揭書狀時身上帶有酒意，且揚言若不聽從，將騷
    擾丙○○及其家人，致丙○○心生畏懼，而於上開書狀上簽
    名捺印，因認被告涉有刑法第304條第1項之強制罪嫌。
二、按犯罪事實應依證據認定之，無證據不得認定犯罪事實；又
    不能證明被告犯罪者，應諭知無罪之判決，刑事訴訟法第15
    4條第2項、第301條第1項分別定有明文。又認定不利於被告
    之事實，須依積極證據，苟積極證據不足為不利於被告事實
    之認定時，即應為有利於被告之認定，更不必有何有利之證
    據（最高法院 30年上字第816號判例參照）。另刑事訴訟法
    第161條第1項規定：檢察官就被告犯罪事實，應負舉證責任
    ，並指出證明方法。因此，檢察官對於起訴之犯罪事實，應
    負提出證據及說服之實質舉證責任。倘其所提出之證據，不
    足為被告有罪之積極證明，或其指出證明之方法，無從說服
    法院以形成被告有罪之心證，基於無罪推定之原則，自應為
    被告無罪判決之諭知（最高法院 92年臺上字第128號判例參
    照）。復按按刑法第三百零四條之強制罪，係以強暴、脅迫
    使人行無義務之事或妨害人行使權利為其構成要件，苟行為
    人無強暴、脅迫之行為，即無成立該罪之餘地。
三、本件公訴人認被告涉有強制罪嫌，無非係以被害人丙○○之
    指述及證人蘇涵勤之證述，且認按常情，倘被害人確實有意
    就先前傷害案件達成和解並撤回告訴，理應自願書立和解書
    及撤回告訴狀為是，豈有事後於偵查中甘冒誣告罪責風險而
    誣指當時係遭被告強迫書寫之理，又證人湯志信係被告之老
    闆，與被告關係密切，證詞難免有所偏袒，是其證言究否可
    採，不無疑義等為其論據。訊據被告堅決否認其有何強制犯
    行，辯稱：伊並未脅迫丙○○簽立和解書及撤回告訴狀，也
    沒有酒後向丙○○及其女友蘇涵勤說如不簽要回來騷擾，本
    來丙○○要伊賠償，但後來伊帶他去吃飯及唱歌，他就說不
    用賠了等語。
四、經查：
  (一)被害人丙○○於偵查中僅泛指被告強迫其簽立和解書及撤回
    告訴狀，並未具體陳明被告有何脅迫行為（見臺灣臺中地方
    法院檢察署94年偵字第14268號偵卷第14頁、同署 94年偵字
    第19617號偵卷【下稱19617號偵卷】第16頁）。證人蘇涵勤
    於偵查中雖證稱：丙○○簽立和解書時伊剛好懷孕，被告說
    丙○○如不簽，會回來騷擾伊等，所以丙○○被迫不敢不簽
    ，撤回告訴狀情況也是一樣，只是地點在伊家云云（見1961
    7號偵卷第 17頁）。然其在原審審理時改稱：係被告及湯志
    信至伊家，要丙○○與其等一起去找代書簽和解書，由丙○
    ○騎機車載伊過去，和解內容係湯志信唸給代書繕寫，被告
    有無向丙○○講何話伊已忘記，簽撤回告訴狀時是被告單獨
    至伊家，被告有喝酒，進來後叫丙○○簽撤回告訴狀，說一
    定要簽，所以丙○○就簽了，並沒有講其他話，或有其他舉
    動等語（見原審卷第31頁）。證人蘇涵勤先後供述不一，顯
    有可議。
  (二)被害人丙○○以證人身分在原審審理時供稱： 94年7月21日
    中午，被告與湯志信開車來找伊，要伊騎機車跟在後面，當
    時伊與伊太太（即蘇涵勤）要出門，被告與湯志信就在門口
    ，伊即騎機車跟在後面，先到工業區找代書沒有找到，再繞
    到大甲鎮日南里找蔡顯文代書寫和解書，和解內容是湯志信
    唸給代書繕寫，伊在場有聽到和解內容，但因伊太太懷孕，
    且想到被告之前對伊說的，所以不敢表示意見，而撤回告訴
    狀係被告單獨至伊家向伊說上次寫的和解書不行，要伊簽撤
    回告訴狀，因被告之前曾向伊說被關出來會來找伊，伊害怕
    所以簽立，當時被告並沒有以言語或舉動脅迫伊等語（見原
    審卷第30、31頁）。其所供簽立和解書過程，核與證人湯志
    信於偵查中證稱：被告與丙○○打架是事實，其等事後要和
    解，伊帶丙○○、被告及丙○○女友一起至大甲鎮代書處簽
    立和解書，當時是丙○○同意簽立等語（見19617號偵卷第9
    頁），及證人即繕寫和解書之代書蔡顯文在原審審理時證稱
    ：和解書內容係伊所繕寫，雙方均有同意和解內容，經過情
    形伊已忘記，丙○○當時應該沒有被脅迫，如被脅迫，伊即
    不會幫忙繕寫等語（見原審卷第29頁）相符。另被害人丙○
    ○所供簽立撤回告訴狀過程，則與證人蘇涵勤在原審審理時
    證稱：被告叫丙○○簽撤回告訴狀，說一定要簽，所以丙○
    ○就簽了，並沒有講其他話，或有其他舉動等語（見原審卷
    第31頁）相符。足徵被害人丙○○與被告簽立和解書及撤回
    告訴狀當時，或簽立和解書及撤回告訴狀前之近接時點，被
    告並無任何強暴或脅迫被害人丙○○之情事，即難令被告負
    強制罪責。
  (三)至被害人丙○○在原審審理時指稱：簽立和解書之前1、2天
    晚上，被告酒後曾至伊住處，告訴伊傷害案件不會判很重，
    如關出來還會來找伊等語（見原審卷第30頁），固與證人蘇
    涵勤在原審審理時證述之情節（見原審卷第31頁）大致相符
    ，惟被告於上開所指時間並無具體之強暴、脅迫舉動，且係
    在被害人丙○○簽立和解書之前1、2天所發生，縱其上開言
    語，對被害人丙○○之心理造成相當影響，依一般觀念，亦
    難謂延伸至被害人丙○○簽立和解書及撤回告訴狀當時，而
    足以妨害被害人丙○○簽立和解書及撤回告訴狀之任意性。
    又如認被告上開言語已使被害人丙○○心生畏懼，而有致生
    危害於安全之虞，其涉犯恐嚇危害安全部分，因非屬本件起
    訴範圍，自無從審究，應由檢察官另行偵辦，併予敘明。
  (四)檢察官上訴意旨稱：被告於94年7月10日（應為94年7月21日
    之誤載）簽立和解書前1、2日，在飲酒後至被害人丙○○住
    處，向其表示如果不和解，傷害罪很快就關出來，關出來以
    後會來找被害人及其妻蘇涵勤之事實，業經原審認定甚明，
    足徵被告係以加害被害人身體之言語對其施以強暴、脅迫，
    而被害人其後因心生畏怖方簽立和解書，此為強制罪之行為
    與結果等語。惟按刑法第 304條強制罪須以強暴、脅迫為方
    法，使人行無義務之事或妨害人行使權利為其目的事項，而
    其方法與目的間必須存有相當因果關係，該罪始能成立。查
    被告縱有於 94年7月21日簽立和解書前1、2日，向被害人丙
    ○○表示如果不和解，傷害罪很快就關出來，關出來以後會
    來找被害人及其妻等語屬實，然上開話語是否構成脅迫，尚
    屬有疑，已如前述，且被告係於1、2日後始找被害人丙○○
    至代書處簽立和解書，則被告向被害人丙○○表示前揭話語
    時，究有無脅迫被害人丙○○簽立和解書之意？另被害人丙
    ○○簽立和解書時，是否係因為前揭話語之脅迫亦或有其他
    因素始簽署？均屬有疑。因此94年7月21日簽立和解書前1、
    2 日發生之事，尚難認與簽立和解書間有相當因果關係，是
    檢察官認被告於簽立和解書前1、2日有強暴、脅迫行為，方
    使被害人心生畏怖而簽立和解書云云，自不足取。
五、此外，復查無其他積極證據足資證明被告有何強制犯行，不
    能證明被告犯強制罪，自應為其無罪之諭知。原審審理結果
    ，認被告犯罪不能證明，而為無罪之諭知，自無違誤。檢察
    官仍執前詞上訴指摘原判決不當，為無理由，應予駁回。
據上論結，應依刑事訴訟法第368條，判決如主文。
本案經檢察官甲○○到庭執行職務。
中    華    民    國    95    年    11   月   1       日
            刑事第八庭  審判長法  官  羅  得  村
                              法  官  劉  榮  服
                              法  官  張  靜  琪
上列正本證明與原本無異。
不得上訴。
                              書記官  陳  妙  瑋
中    華    民    國    95    年    11   月    3      日
                                                      Ａ


司法院資訊處製作；財團法人民間司法改革基金會備份。
